【裁判字號】    90,台上,2465
【裁判日期】    900426
【裁判案由】    業務過失致人於死
【裁判全文】
最高法院刑事判決                                九十年度台上字第二四六五號
    上訴人  台灣高等法院台中分院檢察署檢察官
    被  告  甲○○
右上訴人因被告業務過失致人於死案件，不服台灣高等法院台中分院中華民國八十七
年十二月十七日第二審判決（八十七年度交上訴字第二四八五號，起訴案號：台灣彰
化地方法院檢察署八十七年度偵字第五三號），提起上訴，本院判決如左：
    主  文
上訴駁回。
    理  由
按刑事訴訟法第三百七十七條規定，上訴於第三審法院，非以判決違背法令為理由，
不得為之。是提起第三審上訴，應以原判決違背法令為理由，係屬法定要件。如果上
訴理由狀並未依據卷內訴訟資料，具體指摘原判決不適用何種法則或如何適用不當，
或所指摘原判決違法情事，顯與法律規定得為第三審上訴理由之違法情形，不相適合
時，均應認其上訴為違背法律上之程式，予以駁回。本件上訴意旨略稱：(一)、本件案
發時間為民國八十五年十一月二十四日下午六時，係屬冬季黃昏，斯時光線為暮光，
依卷附之照片以觀，被告甲○○所駕駛之曳引車右側車後燈已毀壞，電線脫落，且非
新痕，足見其毀壞應非本件車禍撞擊所造成。則被告駕駛之曳引車之車後燈故障，無
法點燃，以警示後方來車，致被害人許茱榮因而自後追撞，被告自有過失責任，原判
決謂被告無過失責任，有適用法則不當之違誤。(二)、依道路交通事故調查表所載，被
告所駕駛車輛停留在離肇事地點有一百四十五公尺遠，如依被告所辯，其車輛剛起步
，且聽到巨響即停車，按諸該處速限為時速六十公里以下，且為交岔路口，何以其停
車處距離撞擊點有一百四十五公尺之遠﹖而被害人停車處距離撞擊點僅五公尺﹖則當
時被告車速為若干﹖有無超速行車﹖是否其車速較快，自外側車道轉入內側車道而撞
擊被害人之車輛，此因攸關被告過失責任之有無，原審未加究明，有應於審判期日調
查之證據未予調查之違法等語。
惟查原判決以公訴意旨略以：被告甲○○係力炬通運股份有限公司之拖車司機，為從
事駕駛業務之人，於八十五年十一月二十四日下午六時許，駕駛車牌號碼ＩＥ－四○
九號曳引車，拖拉車號ＰＡ－○五號車斗，由鹿港往彰化方向行駛，途經彰化縣福興
鄉○○路○段一一七巷口，應注意並能注意變換車道時應注意安全距離，以保行車安
全，竟疏未注意突然自外側車道換入同向內側車道，致同向內側快車道上自後由被害
人許茱榮駕駛並搭載被害人蔡秋和、金正彬及蔡振价、黃健何之車牌號碼ＯＭ－五一
○三號自小客車閃避不及而追撞被告之拖車右後方，使許茱榮受有顱內出血、頭部骨
折，金正彬受有顱內出血、頭部外傷，蔡秋和受有顱內出血、頭部外傷，均因而傷重
不治死亡。蔡振价、黃健何受傷（傷害部分未據告訴）。被告肇事後所駕駛之車亦因
此而停離現場一百四十五公尺之遠。因認被告涉犯刑法第二百七十六條第二項之業務
過失致人於死罪嫌。係以被害人蔡振价之陳述，被害人許茱榮、金正彬、蔡秋和因本
件車禍死亡，經檢察官督同檢驗員相驗屬實，以及被告所駕駛車輛停離現場達一百四
十五公尺，為其論據。然為被告所堅決否認，辯稱：伊當時因紅燈而停等在內側車道
，前方尚有四部車，伊起步到達岔路口聽到巨響即停車，並非從外側車道換入內側車
道，以致與被害人許茱榮所駕駛之小客車發生碰撞等語。經查本件車禍發生之原因，
依車禍發生時坐在許茱榮所駕駛之小客車上之蔡振价於偵審中雖證稱：車禍發生時係
被告駕駛上開曳引車自外側車道偏向內側車道，致與在內側車道行駛之由許茱榮駕駛
之小客車碰撞云云。然蔡振价於八十六年四月八日在金門憲調組調查時，於被問及本
件車禍如何發生時供稱：「我現在想不起來與何種車輛發生車禍，……發生車禍之後
我被送到醫院，所以我想不起來發生車禍時的經過情形。」（相驗卷第八十五頁背面
）。衡情該憲調組訊問蔡振价之時間，距車禍發生之時較近，其對車禍發生之情形已
想不起來，竟於其後在偵查中及原審審理時，指稱係被告自外側車道偏向內側車道，
致發生車禍，前後供述不一，其真實性已有可疑。且原審調查中訊以如車禍係被告駕
駛之曳引車由外側車道偏入內側車道致肇事，則當時如何碰撞，而會造成兩車之損壞
時，蔡振价復稱：「忘記了」。是其證言，尚難輕信。次查本件車禍發生後許茱榮所
駕駛之小客車其左前側留有明顯之大面積之嚴重損壞，而被告所駕駛之曳引車則於右
後車斗底部有撞擊之痕跡，且肇事現場在彰鹿路與該路一一七巷交岔口之路口處，於
地上留有上開小客車之前擋風玻璃碎片，而許茱榮所駕駛之小客車停於該路口上前開
碎片之前方約五公尺處，被告所駕駛之曳引車則在該路口之前方（即東側）約一百四
十五公尺處，且現場未留有肇事兩車所留下之煞車痕，有現場圖一份、現場照片及肇
事後被告所駕駛之曳引車與許茱榮所駕駛之小客車照片在卷可按，並經車禍發生後到
現場處理之警員潘俊文於原審調查中證實。堪認兩車於上述交岔路口發生碰撞時，均
未煞車，且係許茱榮所駕駛之小客車左前側與被告所駕駛之曳引車之右後車斗處碰撞
。再參以小客車之左前側，由左前方向右後方延伸，車體幾已毀壞大部分之情形以觀
，車禍發生時撞擊之力道應甚猛烈，而以兩車碰撞之位置觀察，被告所駕駛之曳引車
係在右後車斗處，許茱榮所駕駛之小客車係在左前側，則兩車碰撞時，被告之車應係
在前，若其車速甚快或較快，則不可能造成如此車損情形，應以許茱榮所駕駛之小客
車以甚快之車速，自後追撞被告所駕駛之曳引車，較合乎現場之情況。參酌證人潘俊
文於原審證稱：肇事地點，因不會塞車，所以車子都開很快等語，亦可為許茱榮當時
車速甚快之佐證。再若本件車禍之發生，若如起訴書所載及蔡振价之證言，係因被告
駕駛之曳引車行駛於外側車道，突然轉入內側車道，致原行駛於內側車道之許茱榮所
駕駛之小客車閃避不及，於理必須被告所駕駛之曳引車之車速比許茱榮所駕駛之小客
車之車速要快，方有可能，且二車之互撞點，被告之曳引車應該其左側與許茱榮之小
客車之右側發生碰撞，方與路況相符，不可能造成如本件上開二車所產生之損壞。且
蔡振价於原審法院審理時，訊以如車禍係被告駕駛之曳引車由外側車道偏入內側車道
致肇事，則當時係如何碰撞，而會造成兩車有上開之損壞時，蔡振价則稱忘記了云云
，並不能就此一事實做與上開二車客觀上存在之損壞，有相符之指訴。綜合上情，尚
難認蔡振价所指被告肇事當時係自外側車道偏向內側車道，致發生本件車禍之供述與
事實相符，自不得採為被告不利之證明。又被告所辯當時因紅燈而停等在內側車道，
前方尚有四部車，伊起步到達岔路口聽到巨響即停車等情。雖查無目擊證人足資證明
。然依上述肇事後現場遺留狀況及兩車受損之情形分析，要以許茱榮當時行經肇事地
點時，車速甚快，迨見前方有被告所駕駛之曳引車同在內側車道以較其為慢之速度行
駛，為閃避或轉至外側車道超越時，因兩車距離過近，可能因而失控，致其所駕駛之
小客車左前方與被告所駕駛之曳引車右後方車斗發生碰撞，較與肇事後之現場狀況相
符，被告所辯亦非不可採信。本件車禍之發生，既係兩車在同一車道同向行駛，被告
之車在前，許茱榮駕駛之車自後快速追撞被告之車後車斗，自非被告所得以防範，尚
難認被告有應注意，能注意而疏於注意之過失責任。本件車禍發生後經送台灣省彰化
縣區車輛行車事故鑑定委員會鑑定肇事責任，經該委員會依道路交通事故調查報告表
所載肇事經過摘要記載、卷附照片、現場圖，及被告與被害人家屬陳述之意見等，加
以研判，認本件車禍係被告駕駛半聯結車當時係在東向內側快車道停候號誌轉換成綠
燈隨前車起步後，於通過肇事路口之際，被許茱榮所駕駛之自小客車由後撞擊，是則
許茱榮當時駕駛自小客車未注意車前狀況，始由後衝撞前車肇事，應為肇事原因，被
告駕駛半聯結車在前行駛，難防後車追撞，應無肇事因素，有該委員會八十六年元月
二十九日彰鑑字第八五八三八號函一份在卷可憑。經就本件車禍之責任再送台灣省車
輛行車事故覆議鑑定委員會覆議，研議結論仍照原鑑定分析意見，有該覆議鑑定委員
會八十六年四月二十三日交覆字第八六○二一八號函一份在卷可稽。亦認本件車禍之
發生，被告並無過失責任。至被告所駕駛車輛於車禍發生後停離現場達一百四十五公
尺，固為事實，然車禍發生後，現場並未留下煞車痕，用以判斷車禍發生前後，兩車
行走之路線，亦不能在無積極證據下，僅以被告於車禍發生後未立即停車，即推測被
告係見外側車道壅塞而變換至內側車道行駛以致肇事。另卷附檢察官相驗後所製作之
勘驗筆錄、驗斷書、相驗屍體證明書，僅能證明許茱榮、金正彬、蔡秋和因本件車禍
死亡之事實，亦不足以證明被告有過失責任。此外又查無確切證據證明被告對本件車
禍之發生有過失責任。因認不能證明被告犯罪，因而撤銷第一審科刑之判決，改判諭
知被告無罪，已詳予說明其證據之取捨及論斷之基礎。所為論述，均有卷存資料可資
覆按，從形式上觀察，並無所謂違背法令之情形存在。按認定不利於被告之事實，須
依積極證據，苟積極證據不足為不利於被訴事實之認定時，即應為有利於被告之認定
，更不必有何有利之證據。又認定犯罪事實應依證據，為刑事訴訟法所明定，故被告
否認犯罪事實所持之辯解，縱屬不能成立，仍非有積極證據足以證明其犯罪行為，不
能遽為有罪之認定。原判決已詳予調查論述依卷存資料不足證明被告對本件車禍之發
生有過失責任，並說明被告所駕駛之車輛於車禍發生後，停留在距肇事地點一百四十
五公尺處，何以不足採為被告不利之認定，難謂有上訴意旨所指之違法。又上訴意旨
並未具體說明公訴人於起訴書及一、二審審理中曾如何主張被告駕駛之曳引車之車後
燈故障，無法點燃，以警示後方來車，致許茱榮因而自後追撞，被告有過失責任，而
原審未予調查審認。本院為法律審，在本院始為此主張，自非依據卷內資料執為指摘
之合法上訴理由。本件上訴為違背法律上之程式，應予駁回。
據上論結，應依刑事訴訟法第三百九十五條前段，判決如主文。
中      華      民      國     九十     年      四      月    二十六    日
                              最高法院刑事第四庭
                                  審判長法官  董  明  霈
                                        法官  丁  錦  清
                                        法官  林  茂  雄
                                        法官  王  居  財
                                        法官  劉  敬  一
      右正本證明與原本無異
                                              書  記  官
中      華      民      國     九十     年      五      月      三      日


司法院資訊處製作；財團法人民間司法改革基金會備份。
